【裁判字號】    97,訴,208
【裁判日期】    971020
【裁判案由】    塗銷抵押權登記
【裁判全文】
臺灣彰化地方法院民事判決  97年度訴字第208號
原      告  丙○○
訴訟代理人  張蓁騏律師
複代理人    甲○○
被      告  乙○○
訴訟代理人  丁○
上列當事人間請求塗銷抵押權登記事件，本院於民國97年10 月6
日言詞辯論終結，茲判決如下：
    主  文
原告之訴駁回。
訴訟費用新臺幣玖仟壹佰肆拾元由原告負擔。
    事實及理由
一、原告聲明：原告於民國（下同）88年11月間向被告承租台中
    市○○路353號7、8樓房屋，為擔保租金及其他將來因租賃
    契約所生之債權，原告給付被告押租金新台幣（下同）三十
    萬元，並以原告所有座落彰化縣大村鄉○○段1134、1135，
    1136、1137、1139地號土地應有部分各12分之1（下合稱系
    爭不動產）為擔保，以兩造間有借款為由，設定本金最高限
    額150萬元之抵押權（下稱系爭抵押權），系爭抵押權設定
    契約雖外觀上以兩造間有借款為由，然實際上係為擔保租金
    及其他將來因租賃契約所生之給付，抵押權設定之原因債權
    ，應屬通謀虛偽意思表示而無效，違反抵押權成立之從屬性
    致抵押權設定無效。縱依據民法第112條規定，無效之法律
    行為，若具備他法律行為之要件，並因其情形，可認當事人
    若知其無效，即欲為他法律行為者，其他法律行為，仍為有
    效。可認為系爭抵押權係為擔保租金及其他將來因租賃契約
    所生之債權，原告均如期繳納租金，租約屆滿後亦已將房屋
    返還被告，爭抵押權已因所擔保之債權消滅而隨之一併消滅
    。縱被告提出證據足證第三人有積欠租金之情形，依簡略租
    約內容「期間順延一年」等記載，原告亦僅負擔自91年5月
    18日起至92年5月17日止期間內租金之連帶保證責任，縱有
    積欠租金，亦已罹於時效而消滅，爰依法訴請被告塗銷系爭
    抵押權登記。
二、被告則以：最高限額抵押權擔保之債權，除已發生之債權外
    ，將來發生之債權，在約定限額範圍內，亦為抵押權擔保效
    力所及。已發生之債權縱因清償而消滅，抵押契約依然有效
    ，其後在存續期間內陸續發生之債權，債權人仍得對抵押物
    行使權利。依據兩造於88年11月18日間訂立之租賃契約書，
    及89年5月18日間訂立之租賃契約書，足證原告系爭不動產
    為擔保設定抵押於被告，以擔保租約之履行，保括租金之給
    付。承租之初曾收受原告所繳納30萬元押租金。系爭抵押權
    擔保範圍包括原告是承租人及承租人的連帶保證人有關租金
    的一切債務。第一份租約從88年11月18日至89年4月17日，
    七樓整層每月8月，六樓套房每月2萬元，但原告只給8萬元
    ，少給2萬，套房的租金未付，第二份契約是89年5月18日至
    90年5月17日，租金每月10萬，第三份租約是從90年6月18
    日至91年5月17日，租金每月10萬，承租人是胡乾偉，原告
    擔任租約的連帶保證人，承租人都是原告帶來的，第四份租
    約是從91年6月17日至92年5月17日，承租人是邱俊欽，租約
    的連帶保證人也是原告，租金內容都一樣。兩造所立租約由
    88年11月18日迄收回租賃房屋止每月租金均為十萬元。第一
    個租約每個月欠2萬，總共6個月，欠12萬，第二個租約總共
    欠10萬，原告擔任租金連帶保證人的部分，第三個租約及第
    四個租約各欠120萬，總共欠262萬元，此係已扣除原告支付
    票款110萬元後仍積欠之租金額，原告沒有依約返還房屋，
    所以我有寄發存證信函催告原告返還，我是95年11月18日才
    將房子拿回來。而抵押權擔保範圍對於租金積欠的債務都包
    括，第三份契約書90年6月18日即有記載，特別約定如有違
    約原告永不塗銷抵押權。併否認原告已清償積欠之租金，原
    告既尚積欠租金，其請求塗銷系爭抵押權登記即無理由等語
    置辯，請求駁回原告之訴。
三、原告主張均如期繳納租金，租約屆滿後亦已將房屋返還被告
    ，爭抵押權已因所擔保之債權消滅而隨之一併消滅。縱被告
    提出證據足證第三人有積欠租金之情形，依簡略租約內容「
    期間順延一年」等記載，原告亦僅負擔自91年5月18日起至
    92年5月17日止期間內租金之連帶保證責任，縱有積欠租金
    ，亦已罹於時效而消滅，爰依法訴請被告塗銷系爭抵押登記
    ；被告則辯稱系爭抵押權擔保範圍包括原告是承租人及承租
    人的連帶保證人有關租金的一切債務，否認原告已清償積欠
    之租金，主張原告共欠262萬元租金，伊曾寄發存證信函催
    告原告返還房屋，至95年11月18日才將房子收回，迄今原告
    仍尚積欠租金，其請求塗銷系爭抵押權登記即無理由等語置
    辯。原告之主張雖據其提出土地登記申請書、土地登記謄本
    、抵押權設定契約書、支票等影本為據。而系爭抵押權係為
    擔保租金及其他將來因租賃契約所生之債權，此為兩造不爭
    之事實，解釋上應可認定系爭抵押權擔保範圍包括原告是承
    租人及承租人的連帶保證人有關租金的一切債務。兩造爭執
    者係原告是否已清償租金而無積欠？如有積欠租金之情形，
    是否已罹於時效而消滅？而得依法訴請被告塗銷系爭抵押權
    登記。
四、經查，原告主張已支付票款110萬元及原先已付押租金30萬
    元予被告，此為被告不爭之事實。而被告辯稱自88年11月18
    日起租迄收回租賃房屋止每月租金均為十萬元之事實，亦為
    原告當庭自認，且有房屋租賃契約書在卷可稽，堪認為真正
    。又原告對租約其擔任承租人（第一、二份租約）與連帶保
    證人（第三、第四份契約）之事實俱不爭執，原告主張已清
    償積欠之租金云云，然為被告所否認，依據民事訴訟法第
    277條前段規定當事人主張有利於己之事實者，就其事實有
    舉證之責任，就租金之清償與否，自應由原告負舉證責任，
    原告僅稱承租人有無繳納租金我們不清楚，並未依法舉證以
    實其說，自難採信。而被告辯稱原告尚欠262 萬元租金，伊
    曾寄發存證信函催告原告返還房屋，至95年11 月18日才將
    房子收回，迄今原告仍尚積欠租金等語，業據被告提出房屋
    租賃契約書、存證信函與照片為憑，所辯應堪採信。
五、次查，原告雖為時效抗辯，主張本件最高限額抵押於上開第
    二份租約期滿為屆滿時間云云，縱使當初被保證人沒有繳納
    租金的話，也主張超過五年罹於時效云云。惟系爭最高限額
    抵押權係為擔保租金及其他將來因租賃契約所生之債權，其
    擔保範圍包括原告是承租人及承租人的連帶保證人有關租金
    的一切債務在內，況抵押權設定契約書並未載明何時屆滿，
    解釋上自應解為收回租賃物租約終止時為據，則如被告前開
    所述，自88年11月18日起租迄95年11月18日收回租賃房屋止
    ，其間陸續積欠租金，累計已達262萬元未清償，縱再扣除
    押租金30萬元，原告仍積欠232萬元，而自95年11月18日收
    回至96年7月31日本件起訴訴訟繫屬止，被告之租金請求權
    並未逾民法第126條所規定之五年時效，自未罹於時效而消
    滅。
六、末查，原告另引民法第760條規定不動產物權之移轉或設定
    ，應以書面為之。主張本件兩造未就系爭土地提供為第三人
    擔保而設定抵押權成立書面云云，惟系爭最高限額抵押權係
    為擔保租金及其他將來因租賃契約所生之債權，其擔保範圍
    包括原告是承租人及承租人的連帶保證人有關租金的一切債
    務在內，已如前述，足見係為原告有關租金債務擔保，並非
    係為第三人擔保，原告此部份主張委無足採。況被告所稱兩
    造90年6月18日所訂立之第三份租約第13條（與租約最後頁
    附註）即有「書面」記載，特別約定「如有違約原告永不塗
    銷抵押權」，此有房屋租賃契約書附卷可稽，被告所辯足堪
    採信。
七、綜上所述，原告既尚積欠被告租金未償還，而被告之租金請
    求權並未罹於時效而消滅，故原告訴請塗銷系爭抵押權登記
    即無理由，應予駁回。
八、本件判決事證已臻明確，兩造其餘主張及舉證，核與判決結
    果無影響，不另論述。
據上論結，本件原告之訴為無理由，依民事訴訟法第78條，判決
如主文。
中    華    民    國    97    年    10    月    20    日
                  民事第一庭    法  官  施坤樹
以上正本係照原本作成。
如對判決上訴，應於判決送達後20日內向本院提出上訴狀（須附
繕本）。
中    華    民    國    97    年    10    月    31    日
                                書記官  施嘉玫


司法院資訊處製作；財團法人民間司法改革基金會備份。
